臺灣臺南地方法院刑事判決　　　　　　 96年度簡上字第168號
上　訴　人　乙○○
即　被　告
上列上訴人即被告因詐欺案件，不服本院96年度簡字第66號中華
民國96年1月8日第一審刑事簡易判決，提起上訴（檢察官聲請簡
易判決處刑案號：95年度偵字第1523號），本院管轄之第二審合
議庭自為第一審判決如下：
    主  文
原判決撤銷。
乙○○無罪。
    理  由
一、公訴意旨略以：乙○○明知收購人頭帳戶係為供詐欺犯罪所
    用，竟基於幫助該收購者詐欺之犯意，於民國九十五年八月
    二十七日上午某時，在高雄市其住宅附近，將其所有之中華
    郵政股份有限公司高雄新興郵局帳號0000000－0000000號帳
    戶之存摺、提款卡（含密碼），賣予年籍不詳綽號「小陳」
    之成年男子使用及其所參與之詐欺集團使用。嗣該自稱「小
　　陳」之成年男子取得前開乙○○之高雄新興郵局帳號後，即
　　基於與該上開詐騙集團成員共同意圖為自己不法所有之犯意
  　聯絡，由該集團成員姓名、年籍不詳自稱「晶采數位館黃祐
    崇」之人，以「ssik0726」為帳號（E－mail位址為ssik072
    9@yahoo.com.tw、聯絡電話為0000000000號），在雅虎奇摩
    公司之拍賣網站上佯稱要拍賣三星牌940B19吋液晶顯示器之
    商品，採先匯款後寄送之方式，誘使消費者上網訂購商品，
    致甲○○上網瀏覽前開拍賣網站後誤信為真，於九十五年八
    月二十八日，立即撥打前述0000000000行動電話，以新臺幣
    六千四百六十元價格，向「晶采數位館黃祐崇」訂購三星牌
    液晶顯示器一臺，並於同日二十時三十二分許，以其所有台
    新銀行網路ATM 轉帳方式匯款六千四百六十元至乙○○上開
    高雄新興郵局之帳戶內，數日後因未收到訂購之商品，甲○
    ○察覺有異始知受騙，報警循線追查始悉上情。因認乙○○
    涉犯刑法第三百三十九條第一項、第三十條幫助詐欺取財罪
    。
二、公訴意旨上開所認，無非以(一)被害人甲○○指訴、(二)台新銀
    行網路ATM 轉帳交易明細表、(三)乙○○於高雄新興郵局開戶
    資料及客戶歷史交易清單、(四)被告與「小陳」互不相識，竟
    將存摺、提款卡、密碼等資料交付「小陳」，實有違常理、
    (五)辦理貸款之金融機構或理財公司，除要求貸款人提供身分
    證明文件及財力證明外，並無要求提供提款卡及密碼作為審
    核依據，被告將提款卡及密碼交付他人，豈不讓他得以輕易
    提領該筆貸款、(六)詐欺集團使用人頭帳戶作為洗錢工具之技
    倆，早已為媒體揭露，以被告之年齡、智識及社會生活經驗
    ，於交付帳戶存摺等物予「小陳」時，對於「小陳」會將上
    開物品作為詐欺取財等情，難謂毫無所知、(七)縱認被告係為
    辦貸款而交付存摺等，然於無法尋獲「小陳」以取回存摺等
    物時，竟未立即報警，或掛失止付，任由他人自由處分該帳
    戶，足見被告對上開帳戶做為詐欺取財之工具，有不確定故
    意等資為論據。
三、訊據被告乙○○固坦承將高雄新興郵局帳戶之存摺、提款卡
    及密碼交予「小陳」，然堅詞否認有幫助詐欺之犯意，辯稱
    ：我是經由網路聊天室認識「小陳」，他說他是專門幫人辦
    貸款，因為當時我尚積欠花旗、台新及兆豐國際等多家銀行
    總共二、三十萬元信用卡債務，這些債務利息較高，而向銀
    行貸款利息較低，因此才委託「小陳」幫忙貸款。「小陳」
    要我繳交存摺、提款卡、密碼、信用卡、身分證影本，說要
    製作資金出入紀錄，約二、三天後再帶我去銀行領錢，屆時
    我再將佣金給「小陳」。但我等了二、三日，「小陳」均未
    再與我聯絡，且不接電話，所以我就去郵局，郵局人員告訴
    我該帳戶已成警示帳戶，我又去警局，警察就叫我等法院通
    知等語。
四、按犯罪事實應依證據認定之，無證據不得認定犯罪事實。不
    能證明被告犯罪者，應為無罪之諭知。刑事訴訟法第一百五
    十四條第二項、第三百零一條第一項定有明文。又按認定犯
　　罪事實所憑之證據，雖不以直接證據為限，間接證據亦包括
　  在內；然而無論直接或間接證據，其為訴訟上之證明，須於
    通常一般之人均不致有所懷疑，而得確信其為真實之程度者
    ，始得據為有罪之認定（最高法院七十六年台上字第四九八
    六號判例可資參照）。
五、經查：
  (一)公訴人提出被害人甲○○之指訴、台新銀行網路ATM 轉帳交
    易明細表、乙○○於高雄新興郵局開戶資料及客戶歷史交易
    清單等證據，固足證明被害人甲○○遭詐騙後，於九十五年
    八月二十八日匯款六千四百六十元至被告交付予「小陳」之
    高雄新興郵局帳戶內。惟被告交付存摺等物時，主觀上意念
    是否有幫助詐欺之不確定故意，公訴人雖提出四種經驗法則
    ，即被告與「小陳」互不相識，竟貿然將存摺等資料交付「
    小陳」；一般金融機構辦理貸款並無要求提供提款卡及密碼
    作為審核依據，且被告將提款卡及密碼交付他人，豈不讓他
    得以輕易提領該筆貸款：詐欺集團使用人頭帳戶作為洗錢工
    具之技倆，早已為媒體揭露，以被告之年齡、智識及社會生
    活經驗，豈會毫無所知：縱認被告係為辦貸款而交付存摺等
    ，然於無法尋獲「小陳」以取回存摺等物時，竟未立即報警
    ，或掛失止付，任由他人自由處分該帳戶等為證。惟按所謂
    經驗法則，參照最高法院三十一年上字第一三一二號判例揭
    諸意旨，係指「吾人基於日常生活經驗而得之定則」，換言
    之指「一般人在生活中，經驗上『通常』會出現之情況」，
    然「一般人之生活經驗」並非等同於「全部人之生活經驗」
    。因吾人身處之社會中，每個人擁有之知識、教育程度、宗
    教信仰、思慮周詳度及判斷能力等等各不相同，因此仍會有
    少數人之行為舉止違反社會常態，否則社會上又豈會不斷出
    現在政府大力宣導各種反詐騙方法，電視、廣播、報章等各
    種傳播媒體亦廣為揭露詐騙手法，隨時報導詐騙個案情況下
    ，仍持續有人受騙。足見經驗法則之適用，應隨個案而不同
    ，在少數人出現令多數人匪夷所思之舉止，且行為人對此又
    無法提出符合常理解釋，其違反經驗法則之情況證據，始可
    資為認定犯罪事實之準據。
  (二)就本案而言，被告隨意將存摺、提款卡及密碼交付予年籍不
    詳之陌生男子，如此輕率之行為固不免令人懷疑其主觀上意
    念為何。再者，被告所交付之提款卡及密碼，與辦理貸款亦
    毫不相干，且被告將提款卡交付他人，又如何能領取貸得之
    款項，諸多與社會上貸款流程不符之處，著實令人心生疑慮
    。惟如前述，經驗法則之適用本因個案而異，本案並無證據
    證明，被告閱歷豐富，個性謹慎，思慮縝密，絕無可能在未
    究明對方來歷前即魯莽行事，或以被告個人之職業、生活經
    驗等條件，被告熟知金融機構之貸款流程，在聯絡當下即能
    立刻察覺有異，絕無可能受到詐騙而交付存摺等物。因此逕
    引前述經驗法則，是否妥適，允非無疑。猶以目前社會上詐
    騙集團已橫行多年，累計受騙個案不計其數，一再有民眾未
    能由他人慘痛教訓中獲得任何警惕，仍以相同理由受騙並匯
    款，且受騙民眾中並非全部均為知識程度低落之老嫗或老翁
    ，顯見「經過政府多年之宣導，及媒體經常報導，國人即不
    會再以相同原因受騙」，絕非全國民眾一體通用之經驗法則
    ，詐騙集團既能持續使民眾受騙匯款，當然也可能使民眾受
    騙而交付存摺。是被告隨意交付存摺等物之舉止，縱令人無
    法理解，然亦無法排除被告係因本身經驗不足、思慮不周等
    因素而受詐騙，公訴人就前述經驗法則何以能具體適用於被
    告，並未能提出充足證據，僅空泛指稱以：被告之年齡、智
    識及社會生活經驗，對於交付上開物品將遭挪為詐欺取財之
    用，難謂毫無所知等語，尚不足使本院確信被告必有犯罪之
    故意。至於公訴人雖又質疑被告如確因辦理貸款而交付存摺
    等物，何以於無法尋獲「小陳」時，竟未立即報警或掛失止
    付，惟綜觀歷年來之詐欺案件，被害人並非全部均會向警方
    報案，而販賣人頭帳戶，因未獲取應得之報酬，憤而將帳戶
    掛失，阻止對方繼續使用帳戶之情形，則偶然可見，顯見「
    被騙」與「報警」及「掛失」之間並無必然之關係，是有無
    報警或掛失固然不失為判斷被告有無不法犯意之依據，然在
    前述經驗法則均不足證明被告犯罪時，實無法僅憑此一證據
    ，即為被告不利之認定。
  (三)又被告迄至九十五年八月十四日止，共積欠萬泰商業銀行現
    金卡債務六萬二千三百七十一元；迄至九十五年八月止，共
    積欠台新國際商業銀行股份有限公司現金卡債務五萬一千九
    百五十四元，信用卡債務六萬六千八百七十四元；迄至九十
    五年八月三日止，共積欠美商花旗銀行信用卡債務八萬五千
    三百零一元，有萬泰商業銀行泰通訴字第09600003202號函
    、台新國際商業銀行股份有限公司台新總法制字第09600001
    701號函、美商花旗銀行（九十六）政查字第13214號函附卷
    可稽，足證被告辯稱其係為償還現金卡及信用卡債務而有另
    外貸款之必要等情，並非全然無憑。再者，依卷附「小陳」
    所持用之0000000000號行動電話通聯紀錄觀之，被告所有之
    行動電話門號0000000000號，於九十五年八月二十五日當日
    有多達四次通話紀錄，另自交付存摺等物之日即九十六年八
    月二十七日起至同年八月三十日止，有多達六次之通話紀錄
    ，被告於交付存摺後仍如此勤於聯繫，雖無法證明被告必定
    無不法情事，然同時亦無法排除被告所辯，係委託「小陳」
    辦理貸款而去電了解進度等辯詞之可信度。
  (四)綜上所述，在公訴人所提出之證據無法使本院產生被告有罪
    之確信，且依卷附通聯紀錄、萬泰銀行等金融機構回函，復
    無法證明被告辯解不實，依法自應為被告無罪之諭知。
六、原審以被告犯罪事證明確，依刑事訴訟法第四百四十九條第
    一項、三項、第四百五十四條第二項，刑法第二條第一項、
    修正前第三十條、修正前第二十八條、第三百三十九條第一
    項、修正前第四十一條第一項前段，刑法施行法第一之一條
    ，修正前罰金罰鍰提高標準條例第二條，逕以簡易判決量處
    被告拘役五十九日，並諭知以新臺幣一千元折算一日之易科
    罰金標準，固非無見。惟原判決漏未審酌上情，遽對被告論
    罪科刑，顯有不當，被告上訴指摘原判決認定事實有誤，為
    有理由，應由本院予以撤銷，並依通常程序自為第一審判決
    。
七、被告於本案業經為無罪之諭知，其餘併案部分宜退由檢察官
    另行處理。
據上論斷，應依刑事訴訟法第四百五十五條之一第三項、第四百
五十二條、第三百六十九條第一項前段、第三百零一條第一項前
段，判決如主文。
本案經檢察官丙○○到庭執行職務
中　　華　　民　　國　　96　　年　　11　　月　　7 　　日
    　　　刑事第三庭    審判長法　官  鄧希賢
                              法  官  張銘晃
                              法  官  包梅真
以上正本證明與原本無異。
如不服本判決應於收受本判決後10日內向本院提出上訴書狀，並
應敘述具體理由。如未敘述上訴理由者，應於上訴期間屆滿後20
日內向本院補提理由書狀（均須按他造當事人之人數附繕本）「
切勿逕送上級法院」。
　　　　　　　　　　　　　　　書記官  李淑秋
中　　華　　民　　國　　96　　年　　11　　月　　8 　　日
